【裁判字號】    92,破,27
【裁判日期】    980918
【裁判案由】    宣告破產
【裁判全文】
臺灣高雄地方法院民事裁定                92年度破字第27號
聲  請  人  新利鼎生技實業股份有限公司
法定代理人  丁○○
訴訟代理人  乙○○
相  對  人  尖美建設開發股份有限公司
法定代理人  甲○○
上列聲請人聲請宣告相對人破產事件，本院裁定如左：
    主  文
聲請駁回。
聲請程序費用由聲請人負擔。
    理  由
一、聲請意旨略以：聲請人承包相對人之屏東東山河之輕質材料
    買賣合約廠商，相對人自民國89年迄今，積欠聲請人新台幣
    （下同）343 萬2,136 元，仍未能清償，又該筆債權屬於無
    擔保之債權。92年3 月27日，因相對人法定代理人遭法務部
    行政執行署以欠稅達1.3 億多元，遭管收4 個月餘，致無法
    求償。而相對人另積欠中興銀行、中華開發銀行、中華商業
    銀行、玉山銀行及上海商業儲蓄銀行等約十餘家金融機構債
    務，並有稅捐債務達2.5 億元，其負債顯然超過資產，爰依
    破產法第58條之規定聲請宣告相對人破產等語。
二、按破產，對債務人不能清償債務者，宣告之；破產宣告時屬
    於破產人之一切財產，及將來行使之財產請求權，破產宣告
    後，破產終結前，破產人所取得之財產，為破產財團；財團
    費用及財團債務，應先於破產債權，隨時由破產財團清償之
    ，破產法第57條、第82條第1 項、第97條分別定有明文。又
    破產程序係於債務人經濟發生困難，無法對全部債權人清償
    時，為使多數債權人獲得平等滿足，並兼顧債務人之利益，
    而就債務人之總財產，由法院依職權調查並參與其事之一般
    強制執行程序之謂，倘債務人毫無財產可構成破產財團，或
    債務人之財產不敷清償破產財團之費用及財團之債務，無從
    依破產程序清理其債務時，應無宣告破產之實益，得以裁定
    駁回破產之聲請（最高法院91年台抗字第60號裁定、司法院
    院字第1505號解釋意旨參照）。
三、次按，在破產宣告前，對於債務人之財產有質權、抵押權或
    留置權者，就其財產有別除權。有別除權之債權人，不依破
    產程序而行使其權利，破產法第108 條亦有明文。準此，如
    債務人之財產，於破產宣告前，已有質權、抵押權或留置權
    ，該等別除權之債權人行使權利後，債務人實質上已無財產
    ，或其財產已不足支付財團費用，破產財團自無由從成立，
    為債權人及債務人之利益，即無宣告債務人破產之實益，此
    為當然之解釋。蓋破產制度之目的，係債務人於經濟發生困
    難，無法以其清償能力對一般債權人清償時，由法院強制將
    其全部財產依一定程序為變價及公平分配，以期一般債權人
    能公平滿足其債權。是法院就破產之聲請，應依職權為必要
    之調查，倘債務人確係毫無財產可構成破產財團，或債務人
    之財產不敷清償破產財團費用、破產財團債務及別除權，縱
    勉強以裁定宣告債務人破產，其他債權人已無藉由破產程序
    受到任何清償之可能，而無從依破產程序清理其債務時，即
    無進行破產程序之必要，參照破產法第148 條之立法意旨，
    自應以無宣告破產之實益為由，裁定駁回債務人之聲請。末
    按，稅捐、滯納金、利息、滯報金、怠報金之徵收，優先於
    普通債權；在破產程序中先於他普通債權而受清償，此觀稅
    捐稽徵法第6 條第1 項、第49條及破產法第112 條之規定自
    明。上開等項稅捐依法既應較普通債權優先受清償，債務人
    之資產如已不足清償所欠應優先清償之上開等項稅捐，而除
    該上開等項稅捐外，同一優先順位又別無他債權人，應認無
    多數債權人存在，自無聲請破產之必要。否則，債務人之資
    產已不足清償上開等項稅捐，其他債權人更無受償可能，倘
    予宣告破產，反而須優先支付破產財團之管理、分配所生之
    費用及破產管理人之報酬等財團費用，將使破產財團財產更
    形減少，徒使稅捐稽徵機關之上開等項稅捐優先債權減少分
    配，而其他債權人亦無因此受分配之可能，與破產制度之本
    旨不合（最高法院95年度台抗字第741 號、95年度台抗字第
    631 號及96年度台抗字第339 號裁定意旨參照）。
四、茲就本件相對人資產、負債狀況分述如下：
  (一)相對人財產清單目前列有如附件一所示88筆財產，此經本院
    函查財政部高雄市國稅局屬實，有財政部高雄市國稅局三民
    分局98年8 月3 日財高國稅三服字第0980016388號函送之相
    對人公司97年度營利事業所得稅結算申報損益表、資產負債
    表及財產歸屬資料清單附卷可稽（本院卷六第245 頁以下）
    。然而其中編號４、３坐落高雄縣湖內鄉○○村○○段46號
    及54號土地二筆，業先後於84及89年間分別移轉豋記至第三
    人徐榮全、永大房屋仲介有限公司名下，此有高雄縣路竹地
    政事務所98年9 月4 日路地所一字第0980006545號函暨土地
    登記簿謄本及異動索引附卷可稽（本院卷六第13頁以下）。
    故該二筆土地既早已非相對人所有，自不應計入相對人之資
    產中，應予剔除，相對人現有之財產清單應僅餘86筆，合先
    敘明。
  (二)又附件一所示相對人所有之86筆財產中，編號：高雄市○
    ○區○○段第2315號土地及編號：高雄市○○區○○段第
    2640號土地及其上建號15596 （編號：高雄市○○○路
    266 號2 樓之25）、15775 （編號：高雄市○○○路266
    號4 樓之47）、15776 （編號：高雄市○○○路266 號4
    樓之1） 、15 841（編號：高雄市○○○路266 號5 樓之
    9） 、19758 （編號１：高雄市○○○路93號）建物經訴外
    人萬通票券金融股份有限公司（下稱萬通公司）設定本金最
    高限額168,000,000 元之抵押權，另編號（高雄市○○區
    ○○段第2640號土地及其上建號19758 （編號１：高雄市○
    ○○路93號）房屋經訴外人台灣金聯資產管理股份有限公司
    及萬通公司分別設有最高限額41,640,000元及168,000,000
    元之抵押權。編號（高雄市○○區○○段第2315號土地）
    及其上建號15 701（編號：高雄市○○○路266 號4 樓之
    2） 、15702 （編號：高雄市○○○路266 號4 樓之3）
    、15703 （編號：高雄市○○○路4 樓之4） 、15724 （
    編號：高雄市○○○路266 號4 樓之62）、15727 （編號
    ：高雄市○○○路266 號4 樓之64）、15730 （編號：
    高雄市○○○路266 號4 樓之10）、15731 （編號：高雄
    市○○○路26 6號4 樓之11）、15732 （編號: 高雄市○
    ○○路266 號4 樓之12）、15740 （編號: 高雄市○○○
    路266 號4 樓之42）、15750 （編號：高雄市○○○路26
    6 號4 樓之51）、15754 （編號: 高雄市○○○路266 號
    4 樓之46）、15755 （編號：高雄市○○○路266 號4 樓
    之45）、1575 6（編號：高雄市○○○路266 號4 樓之44
    ）、15757 （編號：高雄市○○○路266 號4 樓之43）、
    15758 （編號：高雄市○○○路266 號4 樓之26）、1575
    9 （編號：高雄市○○○路26 6號4 樓之25）、15760 （
    編號：高雄市○○○路266 號4 樓之24）、15761 （編號
    ：高雄市○○○路266 號4 樓之23）、15762 （編號：
    高雄市○○○路266 號4 樓之22）、15763 （編號：高雄
    市○○○路26 6號4 樓之21）、15764 （編號：高雄市○
    ○○路266 號4 樓之20）、15765 （編號：高雄市○○○
    路266 號4 樓之19）、15771 （編號：高雄市○○○路26
    6 號4 樓之28）、15772 （編號：高雄市○○○路4 樓之
    29）、15777 （編號：高雄市三民區○○○路266 號5 樓
    之1） 、15788 （編號：高雄市三民區○○○路266 號5
    樓之20）、15795 （編號７：高雄市○○○路266 號5 樓之
    66）、15796 （編號８：高雄市○○○路266 號5 樓之65）
    、15797 （編號９：高雄市○○○路266 號5 樓之64）、15
    798 （編號１０：高雄市○○○路266 號5 樓之63）、15799
    （編號：高雄市○○○路266 號5 樓之62）、15802 （編
    號：高雄市○○○路266 號5 樓之59）、15803 （編號
    ：高雄市○○○路266 號5 樓之58）、15804 （編號：高
    雄市○○○路26 6號5 樓之57）、15805 （編號：高雄市
    ○○○路266 號5 樓之56）、15813 （編號：高雄市○○
    ○路266 號5 樓之48）、15818 （編號：高雄市○○○路
    266 號5 樓之37）、15819 （編號：高雄市○○○路266
    號5 樓之36）、15820 （編號：高雄市○○○路266 號5
    樓之35）、1582 1（編號：高雄市○○○路266 號5 樓之
    34）、15822 （編號：高雄市○○○路266 號5 樓之33）
    、15823 （編號：高雄市○○○路266 號5 樓之32）、15
    824 （編號：高雄市○○○路266 號5 樓之31）、15831
    （編號：高雄市○○○路266 號5 樓之24）、15832 （編
    號：高雄市○○○路266 號5 樓之23）、15833 （編號
    ：高雄市○○○路266 號5 樓之22）、15834 （編號：高
    雄市○○○路26 6號5 樓之21）、15835 （編號：高雄市
    ○○○路266 號5 樓之40）、15836 （編號：高雄市○○
    ○路266 號5 樓之41）、15837 （編號：高雄市○○○路
    266 號5 樓之42）、15838 （編號：高雄市○○○路266
    號5 樓之43）、15839 （編號：高雄市○○○路266 號5
    樓之38）則經訴外人丙○○及聯邦票券金融股份有限公司分
    別設有本金最高限額120,000,000 元抵押權、最高限額48,0
    00,000元之抵押權，此有高雄市政府地政處三民地政事務所
    97年9 月29日高市地民一字第0970008731號函送之土地暨建
    物登記謄本附卷可稽（卷四第265 頁以下）。以上資產均業
    經前揭債權人設定抵押權，其等均屬於有別除權之債權人，
    依前開規定，可不依破產程序行使權利，故前開資產亦不應
    列入破產財團之範圍。
  (三)承上所述，相對人得列入破產財團之資產，應僅有：編號
    ５３：高雄市○○區○○段二小段第52-25 地號土地（權利
    範圍全部，面積68平方公尺，公告現值33,000元，價額為2,
    244,000 元）。編號５４：高雄市○○區○○段第1117地
    號土地（權利範圍全部，面積1.70平方公尺，公告現值為60
    ,000 元 ，價額為102,000 元）。編號７７：同上段第11
    18地號土地（權利範圍全部，面積6.25平方公尺，公告現值
    為60,000元，價額為375,000 元）。編號８８：同上段第
    1218地號土地（權利範圍二分之一，面積75.06 平方公尺，
    公告現值為33 ,000 元，價額為1,238,490 元）。編號６
    ３：同上段第1219地號土地（權利範圍二分之一、面積16.
    03平方公尺，公告現值33,000元，價額為264,330 元）。
    編號６４：同上段第1220地號土地（權利範圍全部，面積79
    .90 平方公尺，公告現值51,900元，價額為4,146,810 元）
    。編號７８：同上段第1221地號土地（權利範圍全部，面
     積16.04 平方公尺，公告現值60,000元，價額為962,400 元
    ）。編號７９：同上段第1222地號土地（權利範圍萬分之
    28，面積770.82平方公尺，公告現值44,696元，價額為96,0
    96元）。編號８０：同上段第1222 -1 地號土地，權利範
    圍萬分之28，面積1279.20 平方公尺，公告現值78,797元，
    價額為282,093 元）。及其上編號２：三民區○○段第15
    78建號即門牌號碼為高雄市○○區○○路58之4 號地下層，
    價額為139,728 元）。編號５８：坐落高雄縣鳳山市○○
    段41-3（面積120 平方公尺、權利範圍全部、公告現值27,0
    00元，價額為3,240,000 元）。編號８１：同上段42-3（
    面積3 平方公尺，權利範圍全部，公告現值27,000元，價額
    為81,000元）。編號８２：同上段43-3（面積431 平方公
    尺，權利範圍全部，公告現值27,113元，價額為11,685,703
    元）、編號８３：同上段47-5（面積111 平方公尺，權利
    範圍全部，公告現值27,000元，價額為2,997,000 元）。
    編號８４：同上段48地號（面積6,884 平方公尺，權利範圍
    萬分之28，公告現值27,000元，價額為520,290 元），及其
    上編號５：建號4131即門牌號碼為高雄縣鳳山市○○路○
    段149 號建物，權利範圍86分之4 ，價額為644,160 元）。
    編號６：建號4140即門牌號碼為高雄縣鳳山市○○路○段
    147 號2 樓，權利範圍萬分之39，價額為32,500元）。編
    號５９：鳳山市○○段52-1地號土地（面積149 平方公尺，
    權利範圍全部，公告現值27,000元，價額為4,023,000 元）
    。編號６０：高雄縣燕巢鄉○○段第530 地號（面積473.
    09平方公尺，權利範圍全部，公告現值6,500 元，價額為3,
    075,085 元）。編號６１：同上段531 地號土地（面積21
    3.61平方公尺，權利範圍全部，公告現值6,500 元，價額為
    1,388,465元）。編號６２：同上段537 地號土地（面積
    702.47平方公尺，權利範圍全部，公告現值6,500 元，價額
    為4,566,055 元）。編號８５：同上段556 地號土地（面
    積67.37 平方公尺，權利範圍全部，公告現值6,500 元，價
    額為437,905 元）。編號８６：同上段571 地號土地（面
    積0.76平方公尺，權利範圍全部，公告現值6,500 元，價額
    為4,940 元）。編號８７：同上段571 之1 地號土地（面
    積35 .69 平 方公尺，權利範圍全部，公告現值6,500 元，
    價額為231,985 元）。編號５７：屏東縣東港鎮○○段10
    49之483 地號（面積466.40平方公尺，權利範圍全部，公告
    現值7,500 元，價額為3,498,000 元），以上共25筆不動產
    未經設定抵押權負擔，有土地登記謄本附卷可稽（本院卷四
    第358 頁至第366 頁、第374 頁、第528 至535 頁、第537
    頁至542 頁、第549 頁）。此外復有國票綜合證券股份有限
    公司投資一筆價值1,761,820 元，及國瑞牌（車號YG-9070
    ）汽車一部等，總計共27筆資產可列入破產財團，而聲請人
    表示不需送請鑑價，逕以財政部高雄市國稅局之財產歸屬資
    料清單所載之價額計算資產現值即可（本院卷五筆錄第6 頁
    ），據此計算結果，可供組成相對人之破產財團約為48,038
    ,855 元 ，外加國瑞牌自用小客貨車汽車一部。至聲請人另
    主張之租金收入部分業經法務部行政執行署屏東行政執行處
    執行分配，此有法務部行政執行署屏東行政執行處97年10月
    23日屏執信90年地稅執特專字第00021098號函附卷可稽（本
    院卷四地83頁），況該等租金乃為屏東市尖美東山河房屋之
    租金，該批房屋均經設定抵押權，現並經債權人聲請強制執
    行拍定，已非屬相對人名下資產，並有前開財政部高雄市國
    稅局相對人名下之財產歸屬資料清單附卷可稽。因此，往後
    相對人自無可能有該筆租金收入，至為明確，是聲請人主張
    可以租金收入支付破產財團費用或債務云云，並不可採。
  (四)而相對人之稅捐債務（具有優先或次優債權者），若以最近
    台灣屏東地方法院於98年3 月16日經合併89年度執全字第75
    7 號、89年度執全字第1021號、90年度執全字第140 號、90
    年度執全字第324 號、92年度執全字第27號、96年度執字第
    7213號、96年度執字第15776 號、97年度執字第12030 號、
    97年度執字第18491 號及97年度執字第18492 號等案強制執
    行拍定相對人名下坐落屏東市○○段58地號及4513建號等不
    動產後所製作之分配表所示相對人所積欠而尚未受償之稅捐
    債務至少尚有：屏東縣政府稅務局之地價稅為4,938,449 元
    ，房屋稅為18,603,407元，其餘稅款72,407,841元，財政部
    高雄市國稅局營業稅85,070,476元，其餘稅款14,580,096元
    ，高雄市稅捐稽徵處稅款51,669,397元，綜上稅捐債務共計
    為247,269,666 元，此有上開分配表在卷可稽（本院卷六第
    8 頁以下）。而上開國瑞牌YG-9070 號自用小客貨車尚積欠
    汽車使用牌照稅91,785元（至96年2 月4 日止）、燃料使用
    費30,120元（至93年5 月25日逾檢註銷止）及交通罰鍰7,40
    0 元（至97年9 月26日止），此經本院依職權函查高雄市監
    理處查明屬實，並有該處97年9 月29日高市監密二字第0970
    024996號函附卷可稽（本院卷四第79頁以下）。以上總計稅
    捐債務共為247,398,971元。
  (五)相對人之其餘債務（即債權人名冊）詳如附件二所示，依據
    相對人預估債權金額約計5,088,968,767元。
  (六)本院復依職權估計本件可能發生之破產財團費用及財團債務
    （含破產管理人報酬、郵票費、場地費及刊登報紙公告費）
    ，依財政部核定稽徵機關核算97年度執行業務者收入標準第
    一條所定律師擔任破產管理人案件按標的物財產價值百分之
    九計算破產管理人及監察人之報酬，有卷附財政部核定稽徵
    機關核算97年度執行業務者收入標準表可參，而本件破產財
    團價值約48,038,855元乘以9%為4,323,497 元，而聲請人自
    陳本件若宣告破產者，約需五位破產管理人，其等每人每月
    報酬至少100,000 元，另加計每月管理費約100,000 元，故
    每月破產財團費用約為600,000 元，因此，本件可能發生之
    財團費用至少為600,000元起至4,323,497元。
五、綜上所述，相對人得列入破產財團之資產約計48,038,855元
    ，惟其稅捐債務高達247,398,971 元，縱予以宣告破產，其
    財產優先支付破產財團費用及財團債務（初估至少約600,00
    0 元起至4,323,497 元）後，尚不足以清償所欠稅捐，更遑
    論其他破產債權，倘貿然宣告破產，勢須優先支付破產財團
    費用及財團債務，將致破產財團之財產更形減少，徒使優先
    債權人之債權減少分配而已，並無剩餘財產可供普通債權人
    分配，有違破產宣告係為將相對人之全部財產依一定程序變
    價及公平分配，使全部債權人滿足其債權之目的，與破產制
    度之本旨不合。從而，本件聲請為無理由，應予駁回。
六、依破產法第5 條，民事訴訟法第95條、第78條，裁定如主文
    。
中    華    民    國    98    年    9     月    18    日
                  民事第七庭法  官  蘇姿月
正本係照原本作成。
如對本裁定抗告，須於裁定送達後10日內向本院提出抗告狀。
中    華    民    國    98    年    9     月    18    日
                            書記官  陳美月


司法院資訊處製作；財團法人民間司法改革基金會備份。
